【裁判字號】    89,訴,56
【裁判日期】    890530
【裁判案由】    異議之訴等
【裁判全文】
臺灣臺中地方法院民事判決  八十九年度訴字第五十六號
    原      告  乙○○
    訴訟代理人  陳惠伶  律師
    複代理人    王秋霜  律師
    被      告  機鎂企業股份有限公司
    法定代理人  甲○○
    訴訟代理人  徐鼎賢  律師
右當事人間異議之訴等事件，本院判決如左：
    主      文
原告之訴駁回。
訴訟費用由原告負擔。
    事      實
壹、原告方面：
  一、聲明：
    （一）被告應將面額新台幣（下同）一百二十萬元、發票日八十七年五月十一日
          、發票人乙○○、支票號碼ＬＨ0000000號支票（下稱系爭支票）
          返還與原告。
    （二）本院八十八年度執寅字第二０三八五號給付票款強制執行程序應予撤銷。
  二、陳述：
    （一）訴外人張坤仁為原告配偶之胞兄，台陽鋼鐵股份有限公司（下稱台陽公司
          ）負責人賴南宏是張坤仁岳父，台陽公司前向被告公司購買坐落台中縣太
          平市○○段三五地號土地興建廠房時，張坤仁向原告借用空白支票，稱係
          作為支付購買廠房體地價款之用。原告將尚開支票借與張坤仁後，張坤仁
          於所填載發票日八十七年五月十一日屆至時，卻未將同支票面額之金錢一
          百二十萬元存入原告支票存款帳戶內，致該支票以存款不足遭退票，且因
          被告持該支票向法院聲請就原告、台陽公司、張坤仁核發支付命令（八十
          七年度促字第五四二七二號）確定後，即持該執行名義向法院聲請查封原
    （二）原告所有財產遭法院查封後，經詢問張坤仁始知其實際上並非將該支票用
          以支付土地價款，而是持該支票向被告借款，然被告將資金貸與張坤仁，
          已違反公司法第十五條第二項公司資金除因公司間業務交易行為有融通資
          金之必要外，不得貸與股東或任何他人之規定，被告與張坤仁間之法律關
          係應屬無效，則對張坤仁為向被告借款所交付與被告持有，發票人為原告
          之該紙支票，被告應不得對原告行使票據權利，被告係屬無法律上原因而
          取得該支票，原告自得依不當得利之法律關係訴請被告返還該支票。
    （三）原告既基於不當得利之法律關係訴請被告返還支票，被告所取得前述給付
          票款確定支付命令之執行名義，亦因之有消滅被告請求之事由發生，原告
          自得依強制執行法第十四條規定提起債務人異議之訴，請求本院八十八年
          度執寅字第二０三八五號給付票款強制執行程序應予撤銷。
  三、證據：提出不動產買賣契約書、支付命令、囑託查封登記函影本各一份，並聲
      請傳喚證人張坤仁。
貳、被告方面：
  一、聲明：原告之訴駁回。
  二、陳述：
    （一）支票乃文義及無因證券，訴外人張坤仁既執系爭支票向被告借款，被告屆
          期提示未獲付款後，自得依法行使票據權利；且借款確曾由被告經手，但
          係股東個人基於生意週轉需要而與被告公司資金無涉，原告對此款項屬公
          司資金一事應負舉證責任。
    （二）被告公司法定代理人甲○○於本院八十九年二月一日庭訊中所稱系爭支票
          是張坤仁所交付，向其個人借錢，其才又向高先生借錢來借給張坤仁，執
          票人是其本人而非被告公司等語，真意為系爭支票經訴外人台陽公司、張
          坤仁背書後，由張坤仁持以向被告公司法定代理人甲○○調借現金，因古
          敏聰當時並無足夠資金可供調借，才居間媒介訴外高其佃借貸與張坤仁，
          該借貸關係應存在於高其佃與張坤仁間，是因原執票人高其佃提示該支票
          遭退票後，要求被告公司法定代理人甲○○負責，才將該支票債權連同支
          票、退票理由單轉讓與甲○○，嗣經甲○○又輾轉將該支票交付與被告公
          司而為支票債權之讓與，被告公司始持之對被告聲請核發支付命令確定。
    （三）又縱使如原告所稱借貸關係存在於被告公司與張坤仁間，然違反公司法第
          十五條第二項規定亦僅屬該公司負責人應依同法同條第三項負責之問題，
          該規定僅屬訓示規定，且基於保護與公司交易相對人及保障社會交易安全
          ，違反之行為亦非無效。
    （四）又本件原告聲請撤銷之本院八十八年度執寅字第二０三五八號給付票款強
          制執行程序，依據之執行名義為本院八十八年度執寅字第一六０三０號債
          權憑證，而該債權憑證則依據本院八十七年度促字第五四二七二號支付命
          令所為強制執行，而該支付命令既依民事訴訟法第五百二十一條規定，與
          確定判決有同一效力，則原告所主張張坤仁與被告間借貸行為無效之消滅
          或妨礙債權人即被告請求之事由，係發生於前述支付命令、債權憑證成立
          前，依強制執行法第十四條第一項前段規定，原告亦不得提起本件異議之
          訴。
  三、證據：提出支票、退票理由單、台中市第二信用合作社活期存款存摺、本院八
      十八年度執寅字第一六０三０號債權憑證影本各一份。
    理      由
甲、程序方面：
    原告於起訴後請求將原訴請被告返還系爭支票者，變更為確認被告對原告就系爭
    支票票據債權不存在，被告已表明不同意，且原訴與新訴之法律關係迥異，新訴
    就原訴之訴訟資料亦難全數援用，此訴之變更顯有礙於被告之防禦及訴訟之終結
    ，自難准許之，合先敘明。
乙、實體方面：
一、原告主張曾將其為發票人、支票號碼ＬＨ0000000號之空白支票一紙借與
    訴外人張坤仁，經張坤仁填載面額一百二十萬元、發票日八十七年五月十一日（
    下稱系爭支票）後，持以向被告公司借得一百二十萬元，因該支票屆期未獲兌現
    ，被告即以之聲請對原告所有財產，並經本院民事執行處八十八年度執寅字第二
    ０三八五號受理在案，然被告出借之款項屬公司資金，被告與張坤仁間之借貸關
    係應為無效，被告取得該支票為無法律上原因，應將之返還與原告，且原告現訴
    請被告返還此支票，足以消滅被告所取得執行名義之請求，自得提起異議之訴請
    求撤銷該強制執行程序等語。被告則以該借貸關係並非存在於張坤仁與被告公司
    間，而係訴外人高其佃借款與張坤仁後，高其佃又將該支票債權轉讓與被告公司
    法定代理人甲○○，再由甲○○轉讓與被告持有，且原告所稱違反公司法第十五
    條第二項規定並未足使該借貸關係無效，此事由亦屬支付命令之執行名義成立前
    事由，依法不得提起異議之訴等語置辯。
二、原告主張曾將其為發票人、支票號碼ＬＨ0000000號之空白支票一紙借與
    訴外人張坤仁，由張坤仁填載其餘事項而簽發系爭支票向他人借款，後因該支票
    經提示後因拒絕往來而遭退票，經被告以該支票執票人之關係，向法院聲請原告
    應給付該票款一百二十萬元之支付命令（八十七年度促字第五四二七二號）獲准
    確定，被告隨即以該確定支付命令為執行名義聲請強制執行，經本院以八十八年
    度執寅字第一六０三０號強制執行時，因債務人當時無財產可供執行而依法核發
    債權憑證後，再經被告聲請強制執行而由本院八十八年度執寅字第二０三五八號
    受理在案之事實，有支付命令、囑託查封登記函、支票、退票理由單、債權憑證
    影本各一份附卷可稽，且為被告所不爭執，堪信為真實。其次，原告主張被告係
    以公司資金借與訴外人張坤仁，且此借貸關係非因訴外人張坤仁與被告公司間業
    務交易行為有融通資金必要之情形，有違反公司法第十五條第二項規定，該借貸
    關係應為無效等情，業經被告公司法定代理人甲○○於八十九年二月一日當庭陳
    稱系爭支票由張坤仁所交付，張坤仁係向其個人借錢，其又向訴外人高其佃借來
    一百二十萬元來借給張坤仁，會以被告公司名義聲請支付命令，是因其將之以公
    司票處理等語，並提出系爭支票由高其佃設於台中市第二信用合作社之帳戶代收
    以提示之存摺影本一份可證，嗣後被告雖又於八十九年三月二十四日具狀改稱其
    係居間介紹張坤仁向高其佃借款，再於八十九年四月十四日再具狀補稱系爭支票
    先由張坤仁透過被告公司法定代理人甲○○交付與高其佃，該支票提示遭退票後
    ，經高其佃要求甲○○負責而轉交與甲○○收受，甲○○再將該支票債權轉讓與
    被告公司等語，雖被告所辯稱借款與張坤仁之人究為被告公司法定代理人甲○○
    個人，或為訴外人高其佃等，陳述前後不一，然此僅涉及被告是否為合法執票人
    而得合法聲請前述支付命令，該支付命令有無違誤之問題，與張坤仁取得之借款
    是否為被告公司資金一事，尚屬有間，就其否認張坤仁取得之借款屬被告公司資
    金一節，並無歧異，是原告自應就所稱張坤仁取得借款屬被告公司資金一事舉證
    以實其說；而本件原告所提出記載執票人為被告公司之支付命令影本一份，僅足
    以說明被告公司於聲請支付命令時係以執票人之身分，均難認被告公司係因借款
    與張坤仁而取得系爭支票，遑論張坤仁所取得借款即為公司資金，另證人張坤仁
    則證稱：系爭支票是伊向乙○○本人借的，向被告公司法定代理人甲○○洽談借
    款一事時，並未提及是被告公司或甲○○個人所出借，其雖稱因甲○○為被告公
    司董事長，其確定是向被告公司借錢等語，然此僅係其個人臆測之詞，尚難採信
    ，更無從證明借款來源為被告公司資金；甚至，觀諸被告提出訴外人高其佃在設
    於台中市第二信用合作社之帳戶代收而提示系爭支票之存摺影本內容，該筆借款
    來源是否為被告公司資金，實有可疑。
三、況且，依原告所稱張坤仁係向被告公司借款，借款來源即為被告公司資金，該借
    款關係且因違反公司法第十五條第二項而無效一節，縱係屬實，惟按民法第一百
    七十九條規定，無法律上之原因而受利益，致他人受損害，應返還其利益者，須
    受利益與損害間有因果關係始足當之，縱如原告所稱被告係基於無效借貸關係取
    得系爭支票而受有利益，受益人即被告亦僅須向給付者即訴外人張坤仁返還，原
    告所受喪失該支票而應負票款債務之損害，係因其將系爭支票借與訴外人張坤仁
    使用所致，亦難謂二者間有何因果關係，因之，原告亦無從認得依不當得利規定
    逕向被告請求返還系爭支票，是均難認原告之主張為可採。
四、再以，原告主張基於前述不當得利之法律關係訴請被告返還支票，被告所取得前
    述給付票款確定支付命令之執行名義，亦因之有消滅被告請求之事由發生，原告
    自得依強制執行法第十四條規定提起債務人異議之訴，請求撤銷本院八十八年度
    執寅字第二０三八五號給付票款強制執行程序之部分，如前述，尚難認原告有何
    基於不當得利規定得請求被告返還系爭支票之情形；抑且，按除執行名義無確定
    判決同一效力者外，限於執行名義成立後，如有消滅或妨礙債權人請求之事由發
    生，債權人始得於強制執行程序終結前，向執行法院對債權人提起異議之訴，強
    制執行法第十四條第一、二項定有明文，就此執行名義成立前已發生事由，要不
    因債務人於執行名義成立後才為主張爭執，即可認該事由非於執行名義成立前即
    已發生，經查，本件系爭支票票款債權人即被告據以對票款債務人即原告為強制
    執行之執行名義，如前述，係本院八十七年度促字第五四二七二號支付命令，依
    民事訴訟法第五百二十一條規定，此與確定判決有同一之效力，而原告對此支付
    命令確定內容之票款請求權所主張票據原因關係無效之事由，於該支付命令確定
    前既已發生，債務人即原告據此執行名義成立前已發生之事由提起本件債務人異
    議之訴，揆諸前揭說明，於法亦有不合，原告此部份主張，顯無可採。
五、從而，原告基於不當得利返還請求權訴請被告返還上開支票，及依強制執行法第
    十四條規定訴請撤銷本院八十八年度執寅字第二０三八五號給付票款強制執行程
    序，即有未洽，應予駁回。
六、據上論結，本件原告之訴為無理由，依民事訴訟法第七十八條判決如主文。
中      華      民      國    八十九    年      五      月     三十     日
                                    臺灣臺中地方法院民事第一庭
~B法      官  林麗真
右為正本係照原本作成
如不服本判決，應於判決送達後二十日內，向本院提出上訴狀。
中      華      民      國    八十九    年      五      月     三十     日
~B法院書記官


司法院資訊處製作；財團法人民間司法改革基金會備份。
